---
title: "Optimisation hivernale du déneigement à Montréal"
author: "Adam Wachoo, Jad Kbibech, Yassir Boughamra, Houda Atlassi, Amine Abou El Ainene"
date: "`r format(Sys.Date(), '%d %B %Y')`"
output:
  pdf_document:
    number_sections: true
    toc: true
    toc_depth: 2
    latex_engine: xelatex
fontsize: 10.5pt
geometry: margin=2.0cm
linestretch: 1.15
header-includes:
  - \usepackage{booktabs}
  - \usepackage{xcolor}
  - \usepackage{fancyhdr}
  - \usepackage{graphicx}
  - \usepackage{array}
  - \usepackage{float}
  - \pagestyle{fancy}
  - \fancyhf{}
  - \fancyhead[L]{\small ERO1 -- Optimisation hivernale}
  - \fancyhead[R]{\small EPITA 2026}
  - \fancyfoot[C]{\thepage}
  - \renewcommand{\headrulewidth}{0.4pt}
---

```{r setup, include=FALSE}
knitr::opts_chunk$set(echo = FALSE, message = FALSE, warning = FALSE, fig.pos = "H")

if (dir.exists("../../snow_plowing")) {
  racine <- normalizePath("../..")
} else {
  racine <- normalizePath(".")
}

secteurs <- c(
  "outremont",
  "verdun",
  "anjou",
  "riviere_des_prairies_pointe_aux_trembles"
)

lire_resultat <- function(secteur, num_scenario) {
  chemin <- file.path(racine, "snow_plowing", secteur, "outputs",
    paste0("resultats_s", num_scenario, ".csv"))
  if (!file.exists(chemin)) return(NULL)
  lignes <- read.csv(chemin, stringsAsFactors = FALSE)
  res <- list()
  i <- 1
  while (i <= nrow(lignes)) {
    res[[lignes$indicateur[i]]] <- lignes$valeur[i]
    i <- i + 1
  }
  data.frame(
    secteur      = as.character(res$secteur),
    scenario     = as.numeric(res$scenario),
    km_total     = as.numeric(res$km_total),
    cout_total   = as.numeric(res$cout_total),
    temps_heures = as.numeric(res$temps_heures),
    stringsAsFactors = FALSE
  )
}

charger_tous <- function() {
  liste <- list()
  k <- 1
  s <- 1
  while (s <= length(secteurs)) {
    sc <- 1
    while (sc <= 3) {
      ligne <- lire_resultat(secteurs[s], sc)
      if (!is.null(ligne)) {
        liste[[k]] <- ligne
        k <- k + 1
      }
      sc <- sc + 1
    }
    s <- s + 1
  }
  if (k == 1) return(NULL)
  do.call(rbind, liste)
}

donnees <- charger_tous()

nom_sc <- function(num) {
  if (num == 1) return("S1 Mobilité")
  if (num == 2) return("S2 Équité")
  return("S3 Budget")
}

if (!is.null(donnees)) {
  donnees$nom_scenario <- NA
  i <- 1
  while (i <= nrow(donnees)) {
    donnees$nom_scenario[i] <- nom_sc(donnees$scenario[i])
    i <- i + 1
  }
  donnees$secteur_label <- donnees$secteur
  donnees$secteur_label[donnees$secteur == "riviere_des_prairies_pointe_aux_trembles"] <- "RDP-PAT"
  donnees$secteur_label[donnees$secteur == "outremont"] <- "Outremont"
  donnees$secteur_label[donnees$secteur == "verdun"] <- "Verdun"
  donnees$secteur_label[donnees$secteur == "anjou"] <- "Anjou"
}

# Populations réelles recensement 2021 (Statistique Canada)
pop <- data.frame(
  secteur_label = c("Outremont", "Verdun", "Anjou", "RDP-PAT"),
  population    = c(24629, 70377, 42796, 107941),
  stringsAsFactors = FALSE
)
```

\newpage

# Introduction

La ville de Montréal consacre environ **200 M\$** par hiver aux opérations de déneigement (Fortier, 2023), mobilisant plus de 3 000 employés et 2 000 appareils sur 10 000 km de routes. Les opérations de déblaiement interviennent lors de chutes de neige entre 2,5 cm et 15 cm et représentent un enjeu majeur pour la qualité de vie des Montréalais et la pression fiscale sur le budget municipal.

Notre étude porte sur quatre arrondissements représentatifs couvrant **245 743 habitants** (recensement 2021) : **Outremont** (24 629 hab.), **Verdun** (70 377 hab.), **Anjou** (42 796 hab.) et **Rivière-des-Prairies–Pointe-aux-Trembles** (107 941 hab.). Nous proposons trois scénarios de priorisation, calculons les itinéraires sur le réseau routier réel extrait d'OpenStreetMap, et comparons coût, distance et impact sur les habitants de chaque arrondissement.

# Formalisation et méthode de résolution

## Données et périmètre

Le réseau routier de chaque arrondissement est extrait depuis **OpenStreetMap** via la librairie Python `osmnx`. Les voies retenues sont : `primary`, `secondary`, `tertiary`, `residential` et `unclassified`. Les autoroutes et voies piétonnes sont exclues.

| Paramètre | Valeur |
|:--|:--:|
| Source réseau | OpenStreetMap (osmnx) |
| Types de voies incluses | primary, secondary, tertiary, residential, unclassified |
| Longueurs arêtes | Attribut `length` OSM (mètres) |
| Vitesse moyenne | 10 km/h |
| Coût fixe véhicule | 500 \$/jour |
| Coût kilométrique | 1,1 \$/km |
| Coût horaire (8 premières heures) | 1,1 \$/h |
| Coût horaire (au-delà de 8h) | 1,3 \$/h |

**Hypothèses :** un seul dépôt par arrondissement, partage égal des kilomètres entre véhicules, réseau statique pour une journée type, pas de contrainte temporelle par rue individuelle.

## Modélisation mathématique

Le réseau routier est modélisé comme un graphe $G = (V, E)$ où $V$ est l'ensemble des intersections et $E$ l'ensemble des segments de rue. Chaque arête $e$ possède une longueur $l_e$ en mètres.

**Problème du Postier Chinois :** trouver un circuit $C$ passant par toutes les arêtes au moins une fois, minimisant $\sum_{e \in C} l_e$.

**Modèle de coût** pour un véhicule parcourant $d$ km :
$$C(d) = 500 + 1{,}1 \cdot d + 1{,}1 \cdot \min\!\left(\frac{d}{10},\, 8\right) + 1{,}3 \cdot \max\!\left(0,\, \frac{d}{10} - 8\right)$$

Pour $K$ véhicules avec partage équitable des km : $C_K(d) = K \times C(d/K)$.

## Méthode de résolution

Un graphe possède un circuit eulérien si et seulement si tous ses nœuds sont de degré pair. La méthode est :

1. Extraction du réseau depuis OpenStreetMap
2. Réduction à la plus grande composante connexe
3. Application des poids du scénario sur les arêtes
4. **Eulerisation** via l'algorithme `eulerize` de NetworkX
5. **Circuit eulérien** via l'algorithme de Hierholzer
6. Calcul du coût selon le modèle économique

Un solveur VRP ou programme linéaire sur le graphe complet n'a pas été retenu : la taille des arrondissements (jusqu'à ~1 900 nœuds sur RDP-PAT) rend ce problème NP-difficile dans les délais du prototype.

## Indicateurs d'évaluation

- Distance totale parcourue (km) — indicateur d'efficacité opérationnelle
- Coût total en dollars canadiens — indicateur économique
- Temps d'opération (heures) — indicateur de qualité de service
- Comparaison relative entre scénarios — indicateur décisionnel

## Limites du modèle

- Les scénarios sont des **poids sur les arêtes**, non des contraintes temporelles strictes par rue.
- **RDP-PAT** (~1 902 nœuds) est trop grand pour l'eulerisation complète ; la distance est estimée sur la distance brute du graphe, ce qui explique les valeurs identiques pour les trois scénarios dans cet arrondissement.
- Le partage équitable des km entre véhicules est une simplification (pas de routage multi-dépôts).

# Trois scénarios de priorisation

## S1 -- Mobilité et services d'urgence

**Principe :** Priorité absolue aux axes principaux avant les rues résidentielles, pour garantir la fluidité du trafic et l'accès aux hôpitaux, transports en commun et services d'urgence.

**Argumentaire :** La ville de Montréal priorise officiellement la sécurité sur les artères principales en hiver (Ville de Montréal [dM]). En hiver 2025, le déblaiement cible d'abord les voies à forte circulation (Lowrie, 2025). Ce scénario s'aligne sur la politique officielle.

| Type de voie | Poids | Effet |
|:--|:--:|:--|
| primary | 1,0 | Traité en priorité absolue |
| secondary | 1,5 | Traité rapidement |
| tertiary | 2,0 | Traité après les axes principaux |
| residential / unclassified | 3,0 | Traité en dernier |

**Bénéfices :** Accès garanti aux urgences, hôpitaux et transports. Commerces des axes principaux accessibles rapidement. Réduction des accidents sur les artères à forte circulation.

**Risques :** Quartiers résidentiels traités en dernier, risque de plaintes citoyennes pour les résidents des rues secondaires.

**Cible :** Automobilistes, services d'urgence, usagers des transports en commun, commerçants des axes principaux.

## S2 -- Équité territoriale

**Principe :** Poids uniformes sur tous les types de voies. Traitement égal de chaque rue, sans distinction de type ou de fréquentation.

**Argumentaire :** Ce scénario répond directement aux critiques récurrentes sur les inégalités de service entre quartiers aisés et populaires (Ouellette-Vézina, 2020). L'équité territoriale est un enjeu politique central pour le conseil municipal face aux Montréalais (Lefebvre, 2019).

| Type de voie | Poids | Effet |
|:--|:--:|:--|
| Tous types | 1,0 | Traitement uniforme et simultané |

**Bénéfices :** Service homogène pour l'ensemble des résidents, sans distinction de quartier. Dans nos résultats, ce scénario produit la distance et le coût les plus bas grâce à l'eulerisation uniforme.

**Risques :** Axes critiques non priorisés en cas d'urgence sanitaire. Risque que les grandes artères restent enneigées plus longtemps qu'avec S1.

**Cible :** Ensemble des résidents, particulièrement les quartiers résidentiels périphériques et les populations moins mobiles.

## S3 -- Budget minimal

**Principe :** Poids faibles sur les grandes voies (plus longues, parcourues plus vite) pour orienter la tournée vers les axes réduisant le nombre de km doublés lors de l'eulerisation, tout en garantissant la couverture complète.

**Argumentaire :** Face à la pression budgétaire croissante (Lefebvre, 2019 ; Fortier, 2023), la ville cherche à réduire le coût opérationnel total. Ce scénario favorise les voies larges et longues, réduisant le temps de parcours à distance équivalente.

| Type de voie | Poids | Effet |
|:--|:--:|:--|
| primary | 0,5 | Très fortement favorisé |
| secondary | 0,8 | Favorisé |
| tertiary | 1,0 | Neutre |
| residential | 1,5 | Défavorisé |
| unclassified | 2,0 | Très défavorisé |

**Bénéfices :** Réduction du coût fiscal pour l'administration municipale. Tournées efficaces sur les grandes artères.

**Risques :** S3 n'est pas toujours le moins cher en valeur absolue (S2 peut l'être). Risque politique si les rues résidentielles sont traitées trop tard.

**Cible :** Administration municipale, contribuables, direction des travaux publics.

# Analyse des résultats

## Résultats par secteur et scénario

```{r tableau-resultats, results='asis'}
if (is.null(donnees)) {
  cat("Aucun fichier CSV trouvé. Lancez demo.py avant de compiler.\n")
} else {
  tab <- donnees[, c("secteur_label", "nom_scenario", "km_total", "cout_total", "temps_heures")]
  colnames(tab) <- c("Secteur", "Scénario", "Km total", "Coût (\\$)", "Temps (h)")
  knitr::kable(tab, booktabs = TRUE, digits = 2,
    caption = "Résultats par secteur et scénario (1 véhicule)")
}
```

## Comparaison des scénarios

```{r totaux, results='asis'}
if (!is.null(donnees)) {
  totaux <- aggregate(
    cbind(km_total, cout_total, temps_heures) ~ nom_scenario,
    data = donnees,
    FUN = sum
  )
  colnames(totaux) <- c("Scénario", "Km total", "Coût total (\\$)", "Temps total (h)")
  knitr::kable(totaux, booktabs = TRUE, digits = 2,
    caption = "Totaux sur les quatre arrondissements (1 véhicule par secteur)")
}
```

```{r graphique-comparaison, fig.height=3.2, fig.width=6.5, fig.cap="Comparaison des coûts et distances par scénario"}
if (!is.null(donnees)) {
  totaux2 <- aggregate(
    cbind(km_total, cout_total) ~ nom_scenario,
    data = donnees,
    FUN = sum
  )
  par(mfrow = c(1, 2), mar = c(4, 4, 2, 1))
  cols <- c("#2196F3", "#4CAF50", "#FF9800")
  barplot(totaux2$cout_total, names.arg = totaux2$nom_scenario,
          col = cols, ylab = "Coût total ($)", main = "Coût total",
          las = 2, cex.names = 0.85)
  barplot(totaux2$km_total, names.arg = totaux2$nom_scenario,
          col = cols, ylab = "Km total", main = "Distance totale",
          las = 2, cex.names = 0.85)
  par(mfrow = c(1, 1))
}
```

```{r analyse-comparative, results='asis'}
if (!is.null(donnees)) {
  s1_km   <- sum(donnees$km_total[donnees$scenario == 1])
  s2_km   <- sum(donnees$km_total[donnees$scenario == 2])
  s3_km   <- sum(donnees$km_total[donnees$scenario == 3])
  s1_cout <- sum(donnees$cout_total[donnees$scenario == 1])
  s2_cout <- sum(donnees$cout_total[donnees$scenario == 2])
  s3_cout <- sum(donnees$cout_total[donnees$scenario == 3])
  diff_cout <- round(s1_cout - s2_cout, 0)
  diff_km   <- round(s1_km - s2_km, 1)
  pct_km    <- round((s1_km - s2_km) / s1_km * 100, 0)

  cat("**S2 donne le coût le plus bas** :", round(s2_cout, 0), "\\$ pour", round(s2_km, 1),
      "km totaux. Les poids uniformes produisent l'eulerisation la plus courte.\n\n")
  cat("**S1 est le plus coûteux** :", round(s1_cout, 0), "\\$, soit", diff_cout,
      "\\$ de plus que S2 (", pct_km, "% de km supplémentaires).",
      "Cet écart représente, extrapolé à 10 000 km (ville entière),",
      round(diff_cout * 10000 / (s1_km), 0), "\\$ par journée de déneigement.\n\n")
  cat("**S3 se situe entre les deux** :", round(s3_cout, 0),
      "\\$. Il vise la réduction budgétaire mais ne bat pas S2 en valeur absolue :",
      "l'eulerisation avec poids faibles sur les voies primaires ne réduit pas toujours",
      "la distance réelle parcourue sur un graphe résidentiel dense.\n\n")
}
```

**Analyse par arrondissement :**

- **Outremont** (24 629 hab.) : S2 réduit de 64% la distance vs S1 (55,8 km vs 156 km). Petit arrondissement très dense, très sensible aux poids appliqués.
- **Verdun** (70 377 hab.) : S2 réduit de 59% la distance (83,8 km vs 206 km). Réseau majoritairement résidentiel avec peu d'axes primaires.
- **Anjou** (42 796 hab.) : S1 génère 435 km, S2 réduit à 178 km (--59%). Grand arrondissement à forte densité résidentielle.
- **RDP-PAT** (107 941 hab.) : Valeurs identiques pour les trois scénarios (405 km, 997 \$) car l'eulerisation complète n'a pu être calculée sur ce graphe de 1 902 nœuds.

## Modèle de coût multi-véhicules

```{r cout-flotte, results='asis'}
if (!is.null(donnees)) {
  km_s2 <- sum(donnees$km_total[donnees$scenario == 2])
  valeurs_k <- c(1, 2, 5, 10)
  res_tab <- data.frame(K=integer(), km_v=numeric(), h_v=numeric(),
                        cout_total=numeric(), stringsAsFactors=FALSE)
  i <- 1
  while (i <= length(valeurs_k)) {
    k <- valeurs_k[i]
    km_v <- km_s2 / k
    h <- km_v / 10
    if (h <= 8) {
      cout_h <- 1.1 * h
    } else {
      cout_h <- 1.1 * 8 + 1.3 * (h - 8)
    }
    cout_v <- 500 + 1.1 * km_v + cout_h
    res_tab <- rbind(res_tab, data.frame(
      K = k, km_v = round(km_v, 1),
      h_v = round(h, 1),
      cout_total = round(cout_v * k, 0)
    ))
    i <- i + 1
  }
  colnames(res_tab) <- c("K véhicules", "Km/véhicule", "Temps/véhicule (h)", "Coût total (\\$)")
  knitr::kable(res_tab, booktabs = TRUE,
    caption = paste0("Coût selon le nombre de véhicules (S2, 4 arrondissements, ",
                     round(km_s2, 1), " km)"))
}
```

En augmentant K, le coût fixe (500\$ par véhicule) augmente mais le temps par véhicule diminue, évitant les heures supplémentaires à 1,3 \$/h. L'optimum dépend du ratio heures normales/supplémentaires : pour Anjou et RDP-PAT avec 1 seul véhicule, les équipes dépassent largement 8h, ce qui justifie le déploiement de plusieurs véhicules.

**Extrapolation à l'échelle de Montréal (10 000 km) :** avec un facteur d'échelle de `r if(!is.null(donnees)) round(10000/sum(donnees$km_total[donnees$scenario==2]),1)` appliqué au scénario S2, le coût estimé pour K=5 véhicules par secteur est d'environ `r if(!is.null(donnees)) { km_mtl <- 10000; k5 <- 5; kmv <- km_mtl/k5; hv <- kmv/10; ch <- if(hv<=8) 1.1*hv else 1.1*8+1.3*(hv-8); format(round((500+1.1*kmv+ch)*k5,0), big.mark=" ", scientific=FALSE) }` \$ par journée type.

## Projection sur les habitants de Montréal

```{r projection-habitants, results='asis'}
if (!is.null(donnees)) {
  merged <- merge(donnees, pop, by = "secteur_label")
  s1 <- merged[merged$scenario == 1, ]
  s2 <- merged[merged$scenario == 2, ]
  pop_totale <- sum(pop$population)
  cat("Les quatre arrondissements étudiés représentent \\textbf{", pop_totale,
      " habitants} (recensement 2021, Statistique Canada).\n\n")
}
```

| Scénario | Effet sur les résidents | Bénéficiaires directs | Risques concrets |
|:--|:--|:--|:--|
| **S1 Mobilité** | Grands axes débloqués en 1er, rues résidentielles en dernier | Automobilistes, bus, urgences | ~168 000 résidents des zones résidentielles d'Anjou et RDP-PAT en attente |
| **S2 Équité** | Service homogène pour tous, coût minimal | Tous les 245 743 résidents | Axes critiques non priorisés lors d'urgences |
| **S3 Budget** | Réduction de la pression fiscale | Contribuables | Perception de qualité réduite dans les quartiers résidentiels |

**Effets négatifs communs aux trois scénarios :**

- Bruit nocturne des déneigeuses affectant la qualité du sommeil dans les zones résidentielles
- Stationnement interdit temporairement sur les axes traités (contrainte quotidienne pour les résidents sans garage)
- **Dépassement des 8h** pour Anjou (S1 : 43,6h) et RDP-PAT (40,5h) avec 1 seul véhicule : la fatigue des équipes augmente le risque d'accident ; le déploiement de K=2 ou K=5 véhicules est fortement recommandé pour ces deux arrondissements

**Impact différencié selon le profil de l'arrondissement :**

- *Outremont* (résidentiel aisé, 24 629 hab.) : très sensible aux poids ; S1 triple la distance vs S2.
- *Verdun* (mixte, 70 377 hab., 7 167 hab/km²) : réseau dense ; S2 offre le meilleur rapport coût/habitant desservi.
- *Anjou* (résidentiel, 42 796 hab.) : arrondissement large ; S1 crée un fort déséquilibre ; S2 ou S3 recommandés.
- *RDP-PAT* (périphérique, 107 941 hab.) : plus grand arrondissement de Montréal (42,3 km²) ; nécessite obligatoirement plusieurs véhicules.

**Recommandation :** S2 est le scénario le plus équitable et le moins coûteux pour une journée standard. S1 reste justifié lors d'épisodes météorologiques graves nécessitant un accès prioritaire aux axes de secours. S3 est préférable comme compromis budgétaire lors de chutes de neige modérées sur des arrondissements à réseau dense.

# Conclusion

Nous avons formalisé le déneigement de Montréal comme un **problème du Postier Chinois** sur graphe routier réel extrait d'OpenStreetMap, en implémentant trois politiques de pondération sur quatre arrondissements représentant 245 743 habitants.

**S2 (équité)** donne les meilleurs résultats numériques : 722,8 km, 2 883 \$ de coût total, service homogène pour tous les résidents. **S1 (mobilité)** est 590 \$ plus cher par journée type sur ces quatre arrondissements, mais répond aux urgences. **S3 (budget)** est un compromis acceptable, sans être le minimum absolu.

Les limites principales sont l'absence de contraintes temporelles par rue, la simplification du partage des véhicules et l'approximation pour RDP-PAT. Une version avancée intégrerait un VRP multi-véhicules avec géocodage des hôpitaux, arrêts de bus et commerces, ainsi qu'une modélisation des contraintes de stationnement.

# Références

- Ville de Montréal. *Tout savoir sur le déneigement dans l'arrondissement*. Direction de la voirie. https://montreal.ca [dM]
- Fortier, M. (2023). *Une facture de près de 200 millions cet hiver*. La Presse, novembre 2023. [For23]
- Lefebvre, S.-M. (2019). *Les prix du déneigement explosent partout au Québec*. Journal de Montréal, décembre 2019. [Lef19]
- Lowrie, M. (2025). *Comment ça marche, le déneigement et le déglaçage à Montréal ?* Le Devoir, décembre 2025. [Low25]
- CBC News. (2018). *How Montreal takes 300,000 truckloads of snow off the street every winter*. [New18]
- Ouellette-Vézina, H. (2020). *Déneigement : on craint toujours de dépasser le budget*. Métro, janvier 2020. [Vé20]
- Statistique Canada. Recensement de la population 2021. Profils des arrondissements de Montréal.
